臺灣板橋地方法院刑事判決　　　　　　 100年度易字第2616號
公　訴　人　臺灣板橋地方法院檢察署檢察官
被　　　告　江大南
選任辯護人　粘舜權律師
　　　　　　鍾欣惠律師
上列被告因背信等案件，經檢察官提起公訴（100 年度調偵字第
1128號），本院判決如下：
   主  文
江大南犯業務侵占罪，處有期徒刑玖月。
    事  實
一、江大南於民國83間起至今，均擔任址設臺北縣板橋市（現改
    為新北市板橋區○○○街146 號善元堂之堂主（即宮主）兼
    善元堂管理委員會（下稱善元堂管委會）之委員，負責舉辦
    善元堂祭祀及法會、管理善元堂等業務，為從事業務之人。
    緣善元堂為完成莊嚴道場之目的，於81年成立善元堂管委會
    ，復於83年3 月至10月間陸續頒佈「善元堂購買道場辦法」
    及決議以善元堂當時現有基金及向外募捐之收入，其中750
    萬元購買臺北縣板橋市（現改為新北市板橋區○○○段387
    地號土地及其上建物（門牌號碼：新北市○○區○○街146
    號房屋，下稱系爭房地），作為道場使用。因善元堂未辦理
    寺廟登記，日後無法辦理不動產所有權之移轉，善元堂管委
    會遂於83年10月間決議，將系爭房地借名登記予時任管委會
    委員暨堂主之江大南，並於86年4 月29日，依前等決議內容
    ，以買賣為原因將系爭房地移轉登記予江大南名下，並由江
    大南管理之。江大南明知所管理之善元堂道場址之系爭房地
    暨道場內之鋁門窗、神像、銅鐘、大鼓、五營神臺、電視櫃
    、神桌、金爐亭、天公爐、光明燈、太歲燈、匾額、香錢櫃
    等物，均為善元堂信眾所捐獻或捐款購置，而為善元堂所有
    之財產，竟意圖為自己不法之所有，於99年3 月間，將上開
    不動產、動產易持有為所有，侵占入己後，隨即將神像、天
    公爐遷放位在基隆市暖暖地區之弟媳婦住處，並為了將系爭
    房地改建為停車場預作準備，而將鋁門窗、匾額拆除，及銅
    鐘、大鼓、五營神臺、電視櫃、神桌、金爐亭、光明燈、太
    歲燈、匾額、香錢櫃等物丟棄，嗣於99年6 月間，完成停車
    場改建，並出租予第三人使用，按月收取共新臺幣（下同）
    3500元之租金。再於100 年5 月27日將系爭房地一併賣與不
    知情之第三人紀伯宇，並於100 年6 月8 日辦理移轉登記，
    所得款項共800 萬元，均用以償還自身債務及花用殆盡。
二、案經善元堂管委會之現任主任委員洪志麟告發由臺灣板橋地
    方法院檢察署檢察官偵查起訴。
    理  由
壹、證據能力：
    按被告以外之人於審判外之言詞或書面陳述，除法律有規定
    者外，不得作為證據，刑事訴訟法第159 條第1 項固定有明
    文。惟被告以外之人於審判外之陳述，雖不符同法第159 條
    之1 至之4 之規定，而經當事人於審判程序同意作為證據，
    法院審酌該言詞陳述或書面陳述作成時之情況，認為適當者
    ，亦得為證據；當事人、代理人或辯護人於法院調查證據時
    ，知有第159 條第1 項不得為證據之情形，而未於言詞辯論
    終結前聲明異議者，視為有前項之同意，此亦據同法第159
    條之5 規定甚明。查本件被告、檢察官、辯護人於本院準備
    程序中均未就證據能力提出爭執，且迄於言詞辯論終結前，
    亦未就本院所調查之證據主張有刑事訴訟法第159 條第1 項
    不得為證據之情形，應認均已同意得作為本案之證據。從而
    ，下述證據資料縱有屬傳聞證據，且不符刑事訴訟法第159
    條之1 至之4 之規定者，經本院審酌各該證據資料作成時之
    一切客觀情況，認無不適當之情事，均認有證據能力，合先
    敘明。
貳、實體部分：
一、訊據被告固坦承有於前揭時地，將善元堂之神像、天公爐遷
    放他處，並將善元堂之鋁門窗、匾額拆除，銅鐘、大鼓、五
    營神臺、電視櫃、神桌、金爐亭、光明燈、太歲燈、匾額、
    香錢櫃等物丟棄，以改建善元堂為停車場出租予第三人使用
    並按月收取租金，又將系爭房地出售第三人之行為，惟矢口
    否認有何業務侵占之犯行，辯稱：被告為善元堂管理委員會
    之委員及宮主，善元堂係被告父親時代即存在，之後傳予被
    告，由被告繼續處理並擔任宮主，善元堂係由家族傳承下來
    ，且85年間購買之系爭房地及其後道場內之物品，係信眾捐
    贈與被告，被告自得以自由處分善元堂之系爭房地及道場內
    起訴書所示之物品，並無侵占犯行云云。經查：
(一)、被告於85間起至今，均擔任址設新北市○○區○○街14 6號
    善元堂之堂主（宮主）兼善元堂管委會之委員，負責舉辦善
    元堂祭祀及法會、管理善元堂等業務，為從事業務之人。系
    爭房地於86年4 月29日登記於被告名下，並於94年間由被告
    設定系爭房地抵押權登記予第三人廖學志、江春發。被告於
    99年3 月間，為將善元堂改建為停車場出租他人，因而拆除
    善元堂鋁門窗、匾額，且丟棄銅鐘、大鼓、五營神臺、電視
    櫃、神桌、金爐亭、光明燈、太歲燈、匾額、香錢櫃等物，
    而於99年6 月間，完成停車場改建，並出租予第三人使用，
    按月收取共3500元之租金，再於100 年5 月27日將系爭房地
    一併賣與第三人紀伯宇，並於100 年6 月8 日辦理移轉登記
    ，共獲得價金800 萬元，均用以償還自身債務及自身花用殆
    盡等情，均為被告所不否認（本院卷第41頁反面、第86頁）
    ，且有善元堂管委會籌備購買清水祖師道場事宜會議記錄、
    管理委員會當選證書、土地及建物登記謄本、善元堂管理委
    員會會議記錄、現場照片、神像及金爐照片8 張影本等在卷
    可查（見偵查卷第11頁、第5 頁、第55頁、第98頁至第101
    頁），是此部分自已堪認屬實。
(二)、而購買系爭房地之款項出自何處，系爭房地為何人之財產乙
    節：
  1.查善元堂為完成莊嚴道場，於81年成立善元堂管委會，並經
    管委會於83年3 月27日會議決議應速擬購買善元堂永久辦事
    場地辦法，嗣於同年4 月10日頒佈善元堂購買道場辦法，辦
    法中明訂：「地點：板橋、中和、土城地區一樓。面積：30
    至40坪左右。總價額：1200萬元內。貸款額度：400 萬元。
    已有基金：181 萬8221元（79年至82年累積結餘）。募捐額
    度：618 萬1779元。募捐辦法分為以下數種：甲、凡於一定
    期限內捐獻款項達20萬元以上者，除銘刻姓名於堂內，並頒
    發感謝獎牌同時由本堂聘為名譽顧問。乙、凡於一定期限內
    捐獻款項達10萬元以上者，除銘刻姓名於堂內，並頒發感謝
    獎牌同時由本堂聘為名譽顧問。丙、凡於一定期限內捐獻款
    項達5 萬元以上者，除銘刻姓名於堂內，並頒發感謝獎牌同
    時由本堂聘為榮譽委員。丁、凡於一定期限內捐獻款項達1
    萬元以上者，除銘刻姓名於堂內，並頒發感謝獎牌同時由本
    堂聘為維持會員。懇請諸位善信、大德，共襄盛舉，經費欠
    缺，踴躍捐助，期使道場擴大，服務更多的人，嘉惠社會。
    謝謝！」；又善元堂管委會於同年5 月1 日籌備購買清水祖
    師道場事宜會議之投票結果：「購買道場採原公佈辦法之規
    定辦理。」等情有善元堂管委會籌備購買清水祖師道場事宜
    會議記錄、善元堂購買道場辦法、善元堂建堂基金徵信錄、
    管理委員會當選證書、土地及建物登記謄本、善元堂管理委
    員會會議記錄影本等在卷可查（見偵查卷第8 頁、第10頁、
    第11頁、第13頁、第15頁、第55頁），足見善元堂管委會於
    83年中旬即決議以現有基金181 萬8221元及將來募捐之收入
    作為購買善元堂將來道場之資金。
  2.又查，證人即善元堂財務長廖炳華到庭具結證稱：「（問：
    有無在善元堂擔任什麼職務？）答：負責財務，就是財務長
    。」、「（問：收錢的來源為何？）答：就是信徒所捐贈及
    每年作法會剩下的錢，另一個來源就是收驚及賣金紙的錢，
    這個錢是由宮主直接拿去，另外，從宮中收來的錢還會一個
    月給宮主三千元作補貼。」、「（問：買長安街房地的錢之
    來源為何？）答：因為在國泰街經營的時候就有剩下一些錢
    ，差不多是180 萬元左右，因為買長安街這個房地需要750
    萬，其他不足的部分就是用募款的方式取得。」、「（問：
    在國泰街的那段期間，善元堂是否有設置存摺？）答：有。
    」、「（問：存摺的錢從何而來？）答：作法會剩下的錢。
    另外的一個來源就是賣紙錢、幫別人收驚解厄的錢。」、「
    （問：你剛稱錢的來源有兩種，由被告收的錢是否會交給管
    委會存入存摺？）答：沒有，被告收走就自己拿去，並沒有
    存入善元堂的存摺內。」、「（問：請審判長提示99年度他
    字卷第56頁之徵信錄，是否有印象？這些錢做何用途？）答
    ：有，是募款來要買宮地及場內物品的錢。」等語在卷可稽
    （見本院卷第71頁至第76頁），核與善元堂委員暨系爭房地
    原所有權人莫景盟於偵查中具結證稱：「（問：被告稱他有
    直接交給你285 萬元的屋款，是否如此？）答：我收的錢都
    是善元堂的財務長廖炳華交給我的，他都是給我現金。因為
    被告只是堂主，但是是善元堂的委員會跟我購買的，我也從
    來沒有跟被告拿過錢。我也是善元堂委員會的成員之一，我
    也是主委當時開會時有40幾個委員參加，決定要買房產，付
    款是財務長付錢的，那180 萬是之前善元堂的香油錢留下的
    ，之後的錢就是募款到的話，然後由財務長再交給我，我記
    得被告有捐款50萬元，然後是用他的名字，因為他是宮主所
    以才登記在他名下，但是因為當時委員會無法辦理登記，所
    以才登記在被告名下。」等語相符（見偵查卷第111 頁）。
    再觀83年10月23日善元堂管委會決議購買清水祖師道場事宜
    會議記錄、善元堂增建工程捐款芳名錄碑照片、善元堂83年
    11月至84年12月31日建堂基金總帳、「施恩惠眾」感謝狀原
    本及影本等件（見偵查卷第12頁、第14頁、本院卷第92頁、
    第173 頁）顯示，善元堂管委會於83年10月23日會議決議：
    「以750 萬元購買系爭房地作為善元堂道場使用」，並於83
    年10月30日前募捐之總收入為630 萬9400元等情明確，益徵
    證人廖炳華、莫景盟前開證述，均屬實在，而非虛構。準此
    ，善元堂管委會係依據善元堂購買道場辦法及管委會會議決
    議之內容，購買系爭房地作為善元堂道場之使用，而系爭房
    地750 萬元之價款係源自於善元堂原先基金約180 萬元及當
    時已募得捐獻收入630 萬9400元等情甚明，是認善元堂現址
    所在之系爭房地係善元堂信徒捐贈與善元堂，並非被告以其
    父親或自身積蓄出資購得。
  3.再查，證人即善元堂財務長廖炳華到庭具結證稱：「（問：
    買善元堂房址的錢是由何人付款的？）答：是由我負責付款
    給莫景盟。」、「（問：管委會買的房地是要給誰的？）答
    ：本來是要用宮的名義買，但因為善元堂沒有登記所以沒辦
    法登記在善元堂名下，後來就開會決定登記在被告名下。」
    、「（問：後來長安街的房地有無抵押給何人？）答：有，
    設定抵押給廖學志、江春發。」、「（問：為何會做抵押權
    的設定？）答：目的在於因為這個房地是信眾捐的錢買的，
    是要買給神明住的，不希望被他人佔用。」、「（問：買這
    個長安街的房地是否是要送給被告，還是要給善元堂使用？
    ）答；這個是要給善元堂、讓信徒可以來拜拜，並不是要送
    給被告的，本來是希望可以長長久久的經營下去的。」等語
    （見本院卷第71頁至第76頁），及善元堂委員暨系爭房地原
    所有權人莫景盟於偵查中證稱：「（問：為何會過戶在被告
    名下？）答：因為當時被告是善元堂的堂主，委員會就用他
    當人頭、代表，且當時委員會沒有辦理公證，所以無法做不
    動產登記。」等語在卷（見偵查卷第111 頁）；再徵諸證人
    即當初辦理系爭房地過戶之地政士尤勝於偵查中具結證稱：
    「（問：購買房地的目的？）答：就是為了供奉清水祖師，
    本來應該要登記在善元堂的名義下，但是就是因為沒有取得
    寺廟的登記，所以無法登記所有權，所以才會登記在被告名
    下，但是所有權應該是全部的信眾所有。」、「（問：會議
    中有無談到系爭房地產是要送給被告的？）答：沒有。」等
    語（見偵查卷第85頁）、證人邱錦坤於於偵查中具結證稱：
    「（為何不登記在善元堂的名下？）答：因為當時沒有申請
    執照下來，所以無法登記」、「（問：當時有無說到善元堂
    的房地是要送給江大南的？）答：沒有，我們只是買他的名
    字，然後為了擔保，另外有設定抵押給廖學志跟江春發。」
    等語在卷可憑（見偵查卷第86頁），是上開證人廖炳華、莫
    景盟及尤勝之三方證詞均一致，且均無矛盾之處，堪信此等
    證詞為真，足見善元堂係因未完成寺廟登記，無法辦理不動
    產所有權之移轉，遂將信眾捐款購得之系爭房地借名登記予
    時任堂主之被告名下。至被告辯稱：系爭房地及道場內之物
    品係當初信眾捐贈與被告，被告自得以自由處分之云云。惟
    查，被告於83年5 月1 日善元堂管委會會議中發言表示：「
    如以委員會名義購買以後無法更名買賣，要以小博大，是屬
    於共同業務。」等語，有善元堂管理委員會籌備購買清水祖
    師道場事宜會議記錄在卷可稽（見偵查卷第11頁），倘若系
    爭房地係信眾捐贈與被告，被告豈會稱此為共同業務，實與
    常情相悖，自難採信。復參以被告於本院審理庭自承：除近
    兩年（即99年、100 年）外，系爭房地歷年之水電費、房屋
    稅及地價稅均非被告所繳納，被告均將繳款單據拿給證人即
    善元堂財務廖炳華繳納等語在卷（見本院卷第84頁正反面）
    ，足見系爭房地遭被告99年間侵占入己前，均由善元堂負擔
    系爭房地之開銷，益證系爭房地絕非被告之財產。綜上，系
    爭房地實乃善元堂之財產，被告僅是系爭房地之登記名義人
    ，被告執前詞置辯，要屬事後推諉卸責之詞，洵非可採。
(三)、末查，證人廖炳華到庭具結詳證：「（問：提示他字卷第98
    -101頁之照片，是否有看過照片中的神像、天公爐？）答：
    有，這些都是善元堂的神像跟天公爐。」、「（問：這些神
    像跟天公爐何時買的？）答：搬到國泰街的一樓時就買了，
    當時已經成立管理委員會，是大家買的。」、「（問：買上
    開這些東西的資金從何而來？）答：募款跟信眾捐來的錢，
    後來這些神像及天公爐都搬到長安街146 號。」、「（問：
    提示他字卷第23-25 頁之照片，跟你之前去拜拜時所在有何
    不同？）答：原本裡面都是神明、銅鐘1 個，吊在天花板上
    、天公爐壹個、另外還有小的香爐5 個、光明燈2 個、還有
    一個放香紙的櫃子、大鼓1 個、電視櫃1 個、太歲燈1 個、
    神明桌7 個，上面放神明下面水果拜拜、五營神臺1 個是放
    在大門旁邊，裡面放祖師公的神兵神將5 尊、金爐亭就是燒
    金紙的、有一些匾額。」、「（問：上開物品是否是搬到長
    安街146 號以後才添購的？）答：一部分是從國泰街移過去
    ，一部分是新買的。移過去的東西有天公爐、幾個小金爐、
    神明、大鼓、金爐亭。其他的東西都是搬過去才重新添購的
    。」、「（問：從國泰街移過去的那些物品，購買資金的來
    源為何？）答：都是用募款而來的。」、「（問：這些東西
    有無任何一樣是被告自己個人出錢買的？）答：沒有。」、
    「（問：你先前所提新北市○○區○○街146 號善元堂內之
    相關光明燈等新添購的物品，是由何人去添購的？）答：由
    瞭解善元堂需要什麼樣東西的人去添購的，沒有專人負責，
    知道的人先去買，買回來後拿收據或送貨單向管委會的財務
    請款。」等語在卷可證（見本院卷第75頁至第76頁、第92頁
    ），並參以卷內善元堂83年11月至84年12月31日建堂基金總
    帳一本、83年收支結算表、85年6 月21日善元堂祖師成道紀
    念日收支決算表、92年收支結算表、93年清水祖師成道紀念
    日收支表、94年清水祖師聖誕收支表、94年善元堂清水祖師
    中元普渡收支表、善元堂管理委員會94年收支決算表、94年
    清水祖師慶典收支表、94年善元堂修繕收支表、善元堂管理
    委員會97年財務收支表、98年5 月6 日清水祖師聖誕收支表
    、善元堂管理委員會98年5 月至6 月財務收支表影本（見本
    院卷第92頁至第170 頁），堪認善元堂歷年收支均有結餘，
    上開道場內之鋁門窗、神像、銅鐘、大鼓、五營神臺、電視
    櫃、神桌、金爐亭、天公爐、光明燈、太歲燈、匾額、香錢
    櫃等物均係以善元堂信眾捐款及舉行各式法會收入予以添購
    ，亦屬善元堂之財產，僅由被告管理之。
(四)、綜上所述，被告辯稱善元堂乃由被告家族傳承下來，且系爭
    房地及善元堂於現址道場內之鋁門窗、神像、銅鐘、大鼓、
    五營神臺、電視櫃、神桌、金爐亭、天公爐、光明燈、太歲
    燈、匾額、香錢櫃等物品，均係信眾捐贈與被告，被告得自
    由處分之云云，核其所辯僅屬臨訟卸責之詞，顯屬無據，不
    足採信，是本件被告於99年3 月間將善元堂所有、由其管理
    之系爭房地及善元堂道場內前開物品易持有為所有而侵占入
    己之所為，事證明確，應予依法論科。
二、論罪科刑：
(一)、核被告所為係犯刑法第336 條第2 項之業務侵占罪。檢察官
    原起訴意旨認被告係犯刑法第335 條第1 項之侵占罪，應係
    忽略被告係利用其擔任善元堂堂主之業務上機會而將所系爭
    房地及善元堂道場內之前開物品侵占入己一事實，即被告係
    因擔任堂主之業務機會而持有管理系爭房地及善元堂道場內
    之物品，自符刑法第336 條第2 項業務侵占罪所稱之「對於
    業務上所持有之物」此一要件，是被告所為不僅係單純之刑
    法第335 條第1 項侵占罪，亦係涉犯刑法第336 條第2 項業
    務侵占罪嫌，此部分之起訴法條應予變更。又被告99年3 月
    間主觀上確有將善元堂所有、為被告業務上持有之系爭房地
    及其內物品侵占入己之不法所有犯意，且隨後客觀上亦有搬
    遷神像、天公爐、拆除丟棄道場內鋁門窗、匾額、銅鐘、大
    鼓、五營神臺、電視櫃、神桌、金爐亭、光明燈、太歲燈、
    匾額、香錢櫃等侵占之行為甚明，是被告同時將系爭房地及
    道場內物品侵占入己之犯行，均係利用同一職務上之便而為
    ，且行為時間相近、地點、目的均相同、僅侵害同一財產法
    益，論以實質上一罪已足。
(二)、次按，對於自己持有他人之物實施侵占，出賣於人者，其目
    的既在處分侵占物品，對於買主，自無所謂詐欺取財，因而
    於侵占罪外，殊難更論以詐欺罪；又刑法第335 條第1項 之
    侵占罪，為財產犯罪之一種，以持有他人之物，意圖為自己
    或第三人不法之所有，而實行不法領得之意思為構成要件。
    其實行不法領得之侵占行為，凡事實上之處分及法律上之處
    分，均包括在內。依原判決認定之事實，被告基於為自己不
    法所有之意圖，而就自己持有他人之物，實行其不法領得之
    意思，將之侵占入己，出售他人，成立侵占罪，則其將所侵
    占之物，予以毀壞，已為其侵占行為所包括，屬不可罰之事
    後行為，自無再成立毀損罪之餘地（最高法院41年臺非字第
    52號、79年度臺上字第3733號判例意旨參照）。至公訴意旨
    認被告另涉有毀損、背信之犯嫌云云，惟被告主觀上就其持
    有中之系爭房地及道場內物品變易持有意思為所有意思予以
    侵占入己，其犯行即已既遂，至其事後隨即拆除道場內鋁門
    窗、匾額，並丟棄銅鐘、大鼓、五營神臺、電視櫃、神桌、
    金爐亭、光明燈、太歲燈、匾額、香錢櫃等行為，以及嗣後
    於99年6 月間，將系爭房地改建為停車場出租予第三人使用
    ，並收取租金之行為，均係處分其侵占所得財產之不罰後行
    為，是本案被告應僅該當於業務侵占罪之1 罪，併此敘明。
(三)、爰審酌被告身為善元堂之堂主，無視善元堂本以為眾祈雨、
    鼓勵行善之初衷，對於自己業務所持有之由信眾捐款購得之
    善元堂財產未能秉持廉潔，反利用善元堂管委會及信眾對其
    之信任，而將系爭房地及道場內之物品侵占入己，使善元堂
    於後無法舉行法會、祭祀，不僅受有財產上損害，亦足以影
    響善元堂祭祀供奉、為信眾服務之功效，自應予以非難，復
    參酌被告並無前科（有臺灣高等法院被告前案紀錄表在卷可
    查），年近七十，因一時貪念而犯罪，惟被告猶飾詞狡辯，
    顯見並無悔過之心，迄今尚未與告訴人達成和解，及其犯罪
    之動機、手段等一切情狀，量處如主文所示之刑，以示懲儆
    。
據上論斷，應依刑事訴訟法第299 條第1 項前段、第300 條，刑
法第336 條第2 項，刑法施行法第1條之1，判決如主文。
本案經檢察官陳建良到庭執行職務。
中    華    民    國   100    年    12    月    28    日
                  刑事第十八庭  審判長法  官  朱嘉川
                                      法  官  周宛蘭
                                      法  官  羅惠雯
以上正本證明與原本無異。
如不服本判決應於收受送達後10日內向本院提出上訴書狀，並應
敘述具體理由；其未敘述上訴理由者，應於上訴期間屆滿後20日
內向本院補提理由書（均須按他造當事人之人數附繕）「切勿逕
送上級法院」。
                                      書記官  許育菁
中    華    民    國   101    年    1     月    2     日
附錄本判決論罪科刑法條：
中華民國刑法刑法第336條
（公務公益侵占罪、業務侵占罪）
對於公務上或因公益所持有之物，犯前條第一項之罪者，處一年
以上七年以下有期徒刑，得併科五千元以下罰金。
對於業務上所持有之物，犯前條第一項之罪者，處六月以上五年
以下有期徒刑，得併科三千元以下罰金。
前二項之未遂犯罰之。